【裁判字號】    94,訴,1330
【裁判日期】    950724
【裁判案由】    拆屋還地
【裁判全文】
臺灣桃園地方法院民事判決              94年度訴字第1330號
原      告  癸○○
訴訟代理人  辛○○
原      告  壬○○
            辰○○
            戊○○
原告共同
訴訟代理人  簡長順律師
被      告  子○○
            卯○○
上  一  人
訴訟代理人  己○○
            丑○
            乙○○○
                        號
上  一  人
訴訟代理人  甲○○
被      告  丁○○
上  一  人
訴訟代理人  丙○○
            寅○○
被      告  午○○○
            巳○○
            庚○○
上列當事人間請求拆屋還地事件，於民國95年3 月20日辯論終結
，本院判決如下：
    主    文
被告子○○應將坐落桃園縣中壢市○○段479-5 地號土地上如附
圖所示479-5-B 部分，面積六平方公尺之地上物拆除，將土地返
還原告辰○○；被告子○○應將同段479-6 地號土地上如附圖所
示479-6-C 部分，面積二○平方公尺之地上物拆除，將土地返還
原告壬○○。
被告卯○○應將坐落桃園縣中壢市○○段479-5 地號土地上如附
圖所示479-5-A 部分，面積九平方公尺之地上物拆除，將土地返
還原告辰○○。
被告丑○應將坐落桃園縣中壢市○○段479-7 地號土地上如附圖
所示479-7-D 部分，面積六平方公尺之地上物拆除，將土地返還
原告壬○○。
被告乙○○○應將坐落桃園縣中壢市○○段479-9 地號土地上如
附圖所示479-9-E 部分，面積一平方公尺、479-9-F 部分，面積
三平方公尺之地上物拆除，將土地返還原告壬○○；被告乙○○○應將同段479-10地號土地上如附圖所示479-10-G部分，面積一
平方公尺之地上物拆除，將土地返還原告癸○○。
被告丁○○應將坐落桃園縣中壢市○○段479-10地號土地上如附
圖所示479-10-H部分，面積三平方公尺、同段479-11地號土地上
如附圖所示479-11-I部分，面積一平方公尺之地上物拆除，將土
地返還原告癸○○。
被告午○○○應將坐落桃園縣中壢市○○段479-11地號土地上如
附圖所示479-11-J部分，面積三平方公尺之地上物拆除，將土地
返還原告癸○○；被告午○○○應將同段479-12地號土地上如附
圖所示479-12-K部分，面積一平方公尺之地上物拆除，將土地返
還原告戊○○。
被告巳○○應將坐落桃園縣中壢市○○段479-12地號土地上如附
圖所示479-12-L部分，面積四平方公尺之地上物拆除，將土地返
還原告戊○○。
原告戊○○其餘之訴駁回。
訴訟費用由被告子○○負擔百分之四十一；被告卯○○負擔百分
之十四；被告丑○負擔百分之九；被告乙○○○負擔百分之八；
被告丁○○、午○○○及巳○○各負擔百分之六；餘由原告戊○○負擔。
    事實及理由
壹、本件被告子○○、乙○○○、丁○○、午○○○、巳○○均
    經合法通知，未於最後言詞辯論期日到場，核無民事訴訟法
    第386 條各款所列情形，爰依原告聲請，由其一造辯論而為
    判決。
貳、原告主張坐落桃園縣中壢市○○段479-5 、479-8 地號土地
    （下稱479-5 、479-8 地號土地）為原告辰○○所有、同段
    479-6 、479-7 、479-9 地號土地（下稱479-6 、479-7 、
    479-9 地號土地）為原告壬○○所有、同段479-10、479-11
    地號土地（下稱479-10、479-11地號土地）為原告許醞石所
    有、同段479-12地號土地（下稱479-12地號土地）為原告戊○○所有，被告均為毗鄰土地所有權人，卻分別設置如附圖
    所示地上物無權占用如其訴之聲明所示之系爭土地，依民法
    第767 條規定，被告自有拆除系爭土地上之地上物及返還系
    爭土地予原告之義務。又被告所稱之化糞池、水井並非屬於
    被告房屋之一部分，且非被告所有，原告自無庸請求被告拆
    除；另被告之房屋興建於民國60幾年間，當時並沒有基地需
    設置防火巷等設施之規定，被告之抗辯並不實在，為此提起
    本件訴訟等語。並聲明：
一、被告子○○應將479-5 地號土地上如附圖所示479-5-B 部分
    ，面積6 平方公尺之地上物拆除，並返還土地予原告辰○○
    ；被告子○○應將479-6 地號土地上如附圖所示479-6-C 部
    分，面積20平方公尺之地上物拆除，並返還土地予原告壬○○。
二、被告卯○○應將479-5 地號土地上如附圖所示479-5-A 部分
    ，面積9 平方公尺之地上物拆除，並返還土地予原告辰○○
    。
三、被告丑○應將479-7 地號土地上如附圖所示479-7-D 部分，
    面積6 平方公尺之地上物拆除，並返還土地予原告壬○○。
四、被告乙○○○應將479-9 地號土地上如附圖所示479-9-E 部
    分，面積1 平方公尺、479-9-F 部分，面積3 平方公尺之地
    上物拆除，並返還土地予原告壬○○；被告乙○○○應將47
    9-10地號土地上如附圖所示479-10-G部分，面積1 平方公尺
    之地上物拆除，並返還土地予原告癸○○。
五、被告丁○○應將479-10地號土地上如附圖所示479-10-H部分
    ，面積3 平方公尺、479-11地號土地上如附圖所示479-11-I
    部分，面積1 平方公尺之地上物拆除，並返還土地予原告癸○○。
六、被告午○○○應將479-11地號土地上如附圖所示479-11-J部
    分，面積3 平方公尺之地上物拆除，並返還土地予原告癸○○；被告午○○○應將479-12地號土地上如附圖所示479-12
    -K部分，面積1 平方公尺之地上物拆除，並返還土地予原告
    戊○○。
七、被告巳○○應將479-12地號土地上如附圖所示479-12-L部分
    ，面積4 平方公尺之地上物拆除，並返還土地予原告戊○○
    。
八、被告庚○○應將479-12地號土地上如附圖所示479-12-M、47
    9-12-N、479-12-O部分，面積各2 平方公尺之地上物拆除，
    並返還土地予原告戊○○。
參、被告均以系爭土地上現有之水井、化糞池均位於被告房屋後
    方之防火巷內，係原地主游阿壽及建商出售房屋予被告時即
    預留之防火巷、水井及化糞池，並連同房屋一併出售予被告
    使用，應屬公共設施保留地，被告自有使用系爭水井、化糞
    池及防火巷等設施之權利，並無侵占或返還系爭土地之問題
    。系爭水井、化糞池已和平無償占有系爭土地30餘年，原告
    日後於系爭土地建屋時，應保留系爭防火巷、水井及化糞池
    等語資為抗辯。被告丑○另以伊占用之部分本來就是防火巷
    所在，與其他被告不同等語置辯。被告庚○○另以：系爭土
    地上之地上物興建時間已超過30年，原告請求拆除系爭地上
    物已超過民法第125 條規定之15年消滅時效。又游阿壽枉顧
    被告等住戶之生命財產安全，將住戶賴以逃命的防火巷及通
    路，連同菜市場之攤位出售給原告，已侵害被告之權益，被
    告已具狀對游阿壽提出詐欺之告訴，請求依民法第125 條規
    定宣告系爭土地之買賣無效，以保存系爭防火巷及通路等語
    辯解。並均聲明：駁回原告之訴。
肆、原告主張479-5 、479-8 地號土地為原告辰○○所有、479-
    6 、479-7 、479-9 地號土地為原告壬○○所有、479-10、
    479-11地號土地為原告許醞石所有、479-12地號土地為原告
    戊○○所有，被告子○○於479-5 地號土地上設置如附圖所
    示479-5-B 部分，面積6 平方公尺之地上物，另於479-6 地
    號土地上設置如附圖所示479-6-C 部分，面積20平方公尺之
    地上物；被告卯○○於479-5 地號土地上設置如附圖所示47
    9-5-A 部分，面積9 平方公尺之地上物；被告丑○於479-7
    地號土地上設置如附圖所示479-7-D 部分，面積6 平方公尺
    之地上物；被告乙○○○於479-9 地號土地上設置如附圖所
    示479-9-E 部分，面積1 平方公尺、479-9-F 部分，面積3
    平方公尺之地上物，另於479-10地號土地上設置如附圖所示
    479-10-G部分，面積1 平方公尺之地上物；被告丁○○於47
    9-10地號土地上設置如附圖所示479-10-H部分，面積3 平方
    公尺之地上物，另於479-11地號土地上設置如附圖所示479-
    11-I部分，面積1 平方公尺之地上物；被告午○○○於479-
    11地號土地上設置如附圖所示479-11-J部分，面積3 平方公
    尺之地上物，另於479-12地號土地上設置如附圖所示479-12
    -K部分，面積1 平方公尺之地上物；被告巳○○於479-12地
    號土地上設置如附圖所示479-12-L部分，面積4 平方公尺之
    地上物；被告庚○○於479-12地號土地上設置如附圖所示47
    9-12-M、47 9-12-N 、479-12-O部分，面積各2 平方公尺之
    地上物，而分別占用系爭土地之事實，業據原告提出土地登
    記謄本8 件、照片11張為證，且均為被告所不爭執，並經本
    院依職權會同桃園縣中壢地政事務所人員至現場勘測屬實，
    有本院勘驗筆錄2 件及附圖即桃園縣中壢地政事務所複丈成
    果圖1 件在卷可稽，是堪信原告此部分之主張為真實。
伍、按所有權人對於無權占有或侵奪其所有物者，得請求返還之
    ；對於妨害其所有權者，得請求除去之。民法第767 條前段
    定有明文。而當事人主張有利於己之事實者，就其事實舉證
    之責任，為民事訴訟法第277 條前段所明定。是當事人占有
    他人之物而主張具有得以對抗所有人之合法權源者，就此項
    有利於己之事實主張，負有舉證之責。本件系爭土地分別係
    原告所有，而分別遭被告占用於其上建築地上物等情，既如
    前述，原告並否認被告有權使用系爭土地，則被告自應就伊
    占有系爭土地有得以對抗原告之正當權源，負舉證之責。經
    查：
一、被告抗辯：伊所占有之系爭土地係原地主游阿壽及建商連同
    房屋一併出售予被告，以供作防火巷、水井及化糞池使用，
    應屬被告房屋之公共設施保留地乙節，固據被告舉證人黃萬
    壽、王欽明為證，惟黃萬壽、王欽明乃向游阿壽購買系爭土
    地上原所設置之市場攤位之人，業據被告卯○○、丁○○及
    庚○○陳述在卷（見本院95年6 月19日言詞辯論筆錄），而
    系爭土地是否屬於被告向游阿壽及建商購買房屋所附設之防
    火巷、水井及化糞池等公共設施，則涉及游阿壽、建商與被
    告間之房屋買賣契約內容及被告房屋所坐落之建築基地範圍
    是否包括系爭土地之問題，黃萬壽、王欽明既非出賣房屋予
    被告之人，亦非為游阿壽及建商興建被告房屋之人，自無從
    本於其自身經歷而知悉被告前開抗辯是否真實，是被告所舉
    證人黃萬壽、王欽明顯不足證明被告之前開抗辯屬實，本院
    亦無傳訊之必要。況按不動產物權，依法律行為而取得、設
    定、喪失及變更者，非經登記，不生效力；又債之契約，僅
    於訂約當事人之間發生債之效力，不得以之對抗契約以外之
    第三人，此觀民法第758 條、第153 條規定意旨甚明。經查
    系爭土地現既分別為原告所有，其地目均為建地，其使用分
    區及目的並無其他限制，亦未經地政機關登記註明為供被告
    之房屋使用之防火巷、水井及化糞池等公共設施用地乙節，
    亦有系爭土地登記謄本8 件在卷可稽，則被告抗辯系爭土地
    係原地主游阿壽連同房屋一併出售予被告供作防火巷等公共
    設施保留地使用迄今逾30年等情縱然屬實，充其量亦僅發生
    被告與游阿壽間之買賣之債之關係，其效力並不及於非契約
    當事人之原告，非如物權登記之具有對世效力，原告自無繼
    續將系爭土地提供被告供作防火巷、水井或化糞池使用之義
    務。是被告辯稱：伊占用之系爭土地乃游阿壽及建商連同房
    屋一併出售予被告使用，被告均有權占用，原告日後於系爭
    土地建屋時，應保留系爭防火巷、水井及化糞池云云，及被
    告丑○另辯稱：伊占用之部分本來就是防火巷所在云云，均
    屬無據，並不可採，堪認被告並無占用系爭土地之合法權源
    。惟被告子○○卻於479-5 地號土地上設置如附圖所示479-
    5-B 部分，面積6 平方公尺之地上物，另於479-6 地號土地
    上設置如附圖所示479-6-C 部分，面積20平方公尺之地上物
    ；被告卯○○於479-5 地號土地上設置如附圖所示479-5-A
    部分，面積9 平方公尺之地上物；被告丑○於479-7 地號土
    地上設置如附圖所示479-7-D 部分，面積6 平方公尺之地上
    物；被告乙○○○於479-9 地號土地上設置如附圖所示479-
    9-E 部分，面積1 平方公尺、479-9-F 部分，面積3 平方公
    尺之地上物，另於479-10地號土地上設置如附圖所示479-10
    -G部分，面積1 平方公尺之地上物；被告丁○○於479-10地
    號土地上設置如附圖所示479-10-H部分，面積3 平方公尺之
    地上物，另於479-11地號土地上設置如附圖所示479-11-I部
    分，面積1 平方公尺之地上物；被告午○○○於479-11地號
    土地上設置如附圖所示479-11-J部分，面積3 平方公尺之地
    上物，另於479-12地號土地上設置如附圖所示479-12-K部分
    ，面積1 平方公尺之地上物；被告巳○○於479-12地號土地
    上設置如附圖所示479-12-L部分，面積4 平方公尺之地上物
    ，自均屬無權占有。從而原告本於系爭土地之所有權，依民
    法第767 條前段規定，請求被告子○○、卯○○、丑○、乙○○○、丁○○、午○○○、巳○○，分別拆除系爭土地上
    前開無權占用部分之地上物，並將各該部分土地分別返還予
    原告，均屬有據，應予准許，爰判決如主文第一至第七項所
    示。
二、又查系爭土地既屬已登記之不動產，依司法院大法官會議釋
    字第107 號解釋：「已登記不動產所有人之回復請求權，無
    民法第125 條消滅時效規定之適用。」，則被告占用系爭土
    地縱已逾30年，被告亦不得對原告主張適用消滅時效規定而
    拒絕返還系爭土地，是被告庚○○辯稱原告請求拆除系爭地
    上物已超過民法第125 條規定之消滅時效，或請求依該規定
    宣告系爭土地之買賣無效云云，同屬無稽，委不可取。惟按
    權利之行使，不得違反公共利益，或以損害他人為主要目的
    ，為民法第148 條第1 項所明文。而權利之行使，是否以損
    害他人為主要目的，應就權利人因權利行使所能取得之利益
    ，與他人及國家社會因其權利行使所受之損失，比較衡量以
    定之。倘其權利之行使，自己所得利益極少而他人及國家社
    會所受之損失甚大者，非不得視為以損害他人為主要目的，
    此乃權利社會化之基本內涵所必然之解釋。亦有最高法院71
    年台上字第737 號判例可資參照。經查被告庚○○設置479-
    12地號土地上如附圖所示479-12-M、47 9-12-N 、479-12-O
    部分，面積各2 平方公尺之地上物，乃分別為其所有門牌號
    碼桃園縣中壢市仁德里幸福新村121 、122 、123 號3 棟相
    連房屋之第5 層雨遮，而上開3 棟房屋本來只有2 層樓，其
    第1 、2 層樓的房屋仍為原來的房屋，被告庚○○係根據原
    來第1 、2 層房屋面積往上增建至第5 層，並沒有增加原有
    樓層面積乙節，為兩造所自承（見本院95年7 月10日言詞辯
    論筆錄），且有原告提出之照片存卷可憑，可知被告庚○○
    係在不變更伊原有房屋坐落範圍之情況下，占用原告戊○○
    所有之479-12地號土地之上方，且占用面積又甚微小，則原
    告戊○○日後縱於479-12地號土地上興建房屋，亦需在其所
    經建之房屋與被告庚○○所有之上開房屋間留存空間，無法
    直接與被告庚○○之上開房屋相連接，若原告戊○○僅使用
    479-12地號土地表面，更無使用到被告庚○○前開占用部分
    之必要，可見被告庚○○之系爭雨遮尚不影響原告戊○○對
    479-12地號土地之整體利用，堪認被告庚○○拆除伊占用之
    479-12地號土地上之雨遮地上物所需支出之拆除及重建費用
    ，較諸原告戊○○取回479-12地號土地遭被告庚○○占用部
    分之價值及利益高出甚多，則若將系爭雨遮拆除，對被告庚○○之損害甚大，且無益於增加原告戊○○使用479-12地號
    土地之利益，是足認原告戊○○請求被告庚○○拆除系爭雨
    遮所能取得之利益，與被告庚○○因原告戊○○行使所有物
    返還請求權所受之損害相比，顯不相當，自屬權利濫用而無
    保護必要，被告庚○○抗辯原告戊○○不得請求伊拆除系爭
    雨遮乙節，為屬可採，則原告戊○○主張其479-12地號土地
    之所有權遭被告庚○○侵害，而依民法第767 條規定，請求
    被告庚○○拆除479-12地號土地上如附圖所示479-12-M、47
    9-12-N、479-12-O部分，面積各2 平方公尺之雨遮地上物，
    並將各該部分土地返還原告戊○○，自無理由，不應准許。
陸、本件事證已臻明確，被告其餘攻擊及防禦方法，核與本件判
    決結果無影響，爰不一一論述，併此說明。
據上論結，本件原告癸○○、壬○○、辰○○之訴為有理由，原
告戊○○之訴為一部有理由，一部無理由，依民事訴訟法第385
條第1 項前段、第78條、第79條、第85條第1 項但書，判決如主
文。
中    華    民    國    95    年    7     月    24    日
                  民事第三庭    法  官  林雯娟
以上正本係照原本作成
如對本判決上訴，須於判決送達後20日內向本院提出上訴狀
中    華    民    國    95    年    7     月    24    日
                                書記官  劉彩華


司法院資訊處製作；財團法人民間司法改革基金會備份。
